臺灣南投地方法院刑事判決
110年度審金訴字第27號
公  訴  人  臺灣南投地方檢察署檢察官  
被      告  洪偉翔



上列被告因洗錢防制法案件，經檢察官提起公訴（110年度偵緝
字第73號），本院判決如下：
    主    文
洪偉翔幫助犯詐欺取財未遂罪，累犯，處拘役參拾日，如易科罰
金，以新臺幣壹仟元折算壹日。
扣案之犯罪所得新臺幣壹萬元，沒收之。
    犯罪事實
一、洪偉翔可預見將金融機構帳戶資料交由他人使用，可能幫助
    詐欺人員以詐欺社會大眾轉帳或匯款至該帳戶，成為所謂「
    人頭帳戶」，竟基於即使發生亦不違反本意之幫助詐欺之犯
    意，於民國109年5月1日13時23分許前某時，在南投縣草屯
    鎮中正路玉山銀行門口前，將其於107年4月27日所申辦之合
    作金庫商業銀行三重分行帳號000-0000000000000號帳戶（
    下稱本案帳戶）之存摺及金融卡交予李佳霖使用（業經臺灣
    南投地方檢察署檢察官以110年度偵字第407號為不起訴處分
    ），並於交付時口頭告以提款卡密碼，用以抵償新臺幣（下
    同）1萬元之債務。嗣李佳霖輾轉交予真實姓名年籍不詳之
    成年詐欺人員本案帳戶後，該詐欺人員遂意圖為自己不法之
    所有，基於詐欺取財之犯意，於109年5月1日，以通訊軟體M
    ESSENGER與鄭欣怡聯繫，訛稱：可以小額資金投資股票云云
    ，鄭欣怡因而陷於錯誤，於同日13時23分許，至臺南市○○區
    ○○路0段0號之7-11便利商店，依指示操作IBON機台，並持單
    據至櫃臺繳費5000元，惟經臺南市政府警察局永康分局函詢
    第三方支付平台永長資訊處理有限公司（下稱永長公司），
    上開款項遂經永長公司圈存扣留，而未匯入對應之本案帳戶
    內。
二、案經鄭欣怡訴由臺南市政府警察局永康分局報告臺灣南投地
    方檢察署檢察官偵查起訴。
    理    由
一、程序部分
　　本判決所引用被告洪偉翔以外之人於審判外之陳述，業經檢
    察官、被告同意作為證據使用，本院審酌上開證據資料作成
    時之情況，尚無違法不當及證明力明顯過低之瑕疵，而認為
    以之作為證據應屬適當，爰依刑事訴訟法第159條之5第1項
    規定，認均有證據能力。另認定本案犯罪事實之非供述證據
    ，並無證據證明係公務員違背法定程序取得，是依刑事訴訟
    法第158條之4之反面解釋，自有證據能力。
二、實體部分
　　訊據被告固坦承有於上開時地將其本案帳戶之存摺、提款卡
    及密碼交予李佳霖使用，惟矢口否認有何幫助詐欺取財未遂
    之犯行，辯稱：本案帳戶是借給李佳霖，當時李佳霖告訴伊
    是賭博的組頭要使用的，後來發生事情我也不知道云云（見
    偵緝卷第29頁，本院卷第108頁），惟查：
  ㈠被告於109年5月1日13時23分許前某時，在南投縣草屯鎮中正
    路玉山銀行門口前，將其所申辦之本案帳戶之存摺及金融卡
    交予李佳霖使用，並於交付時口頭告以提款卡密碼，用以抵
    償1萬元之債務。嗣李佳霖輾轉交予真實姓名年籍不詳之成
    年詐欺人員本案帳戶後，該詐欺人員遂意圖為自己不法之所
    有，基於詐欺取財之犯意，於109年5月1日，以通訊軟體MES
    SENGER與鄭欣怡聯繫，訛稱：可以小額資金投資股票云云，
    鄭欣怡因而陷於錯誤，於同日13時23分許，至臺南市○○區○○
    路0段0號之7-11便利商店，依指示操作IBON機台，並持單據
    至櫃臺繳費5000元，惟經臺南市政府警察局永康分局函詢第
    三方支付平台永長資訊處理有限公司（下稱永長公司），上
    開款項遂經永長公司圈存扣留，而未匯入對應之本案帳戶內
    等情，業據被告於警詢、偵訊、本院審理時供述在卷，並經
    證人即告訴人鄭欣怡於警詢時證述明確（見警卷第11至12頁
    ），且有統一超商股份有限公司代收款專用繳款證明（顧客
    聯）、告訴人鄭欣怡FB及LINE對話紀錄、內政部警政署反詐
    騙諮詢專線紀錄表、臺南市政府警察局永康分局大橋派出所
    受理詐騙帳戶通報警示簡便格式表、金融機構聯防機制通報
    單、統一超商股份有限公司代收服務部電子郵件、紅陽科技
    股份有限公司回覆資料、永長資訊處理有限公司109年9月8
    日函、合作金庫商業銀行三重分行109年10月16日合金重營
    字第1090918ABA01號函暨函附洪偉翔帳戶新開戶建檔登錄單
    及歷史交易明細查詢結果、合作金庫商業銀行三重分行110
    年2月19日合金三重字第11100000167號函暨函附洪偉翔帳戶
    新開戶建檔登錄單、歷史交易明細查詢結果及相關交易申請
    書在卷可考（見警卷第13頁、第15至23頁、第25至29頁、第
    31頁、第33頁、第35頁、第37至43頁、偵卷第16至30頁），
    是此部分事實，首堪認定。
  ㈡被告主觀上具有幫助詐欺取財之不確定故意：　
　⒈按刑法之故意犯，可分為直接故意與不確定故意，所謂不確
    定故意即指行為人對於構成犯罪之事實，預見其發生而其發
    生並不違反其本意，刑法第13條第2項定有明文。是被告若
    對於他人可能以其所交付之帳戶，進行詐欺取財之犯罪行為
    ，已預見其發生而其發生並不違反其本意，則其自仍應負相
    關之罪責。而金融機構帳戶之存摺、金融卡及密碼等事關個
    人財產權益之保障，專有性甚高，除非本人或與本人具親密
    關係者，難認有何理由可自由流通使用該等帳戶資料，是一
    般人均有妥為保管及防止他人任意使用之認識；縱逢特殊情
    況而偶有需交付他人使用之情形，亦必深入瞭解其用途、合
    理性及對方身分背景，及是否與之有特殊情誼及關係者，始
    予例外提供。再者，臺灣社會對於不肖人士及犯罪人員常利
    用人頭帳戶作為詐騙錢財等犯罪工具，藉此逃避檢警查緝之
    情事，近年來新聞媒體多所報導，政府亦大力宣導督促民眾
    注意，主管機關甚至限制金融卡轉帳之金額及次數，用以防
    制金融詐騙事件之層出不窮；因此，若交付金融帳戶之存摺
    、提款卡及密碼等予非親非故之他人，且未闡明確切之用途
    ，則該他人將有可能不法使用該等帳戶資料，以避免身分曝
    光，而近來利用人頭帳戶詐欺取財之犯罪類型層出不窮，該
    等犯罪多數均係利用人頭帳戶作為資金出入，又一再經媒體
    廣為報導，此情幾乎已成為整體臺灣社會人盡皆知之犯罪手
    法。而查被告既生活於臺灣社會，且於案發時為成年人，並
    具有高職肄業之學歷，業據其於本院審理時供承在卷（見本
    院卷第108頁），堪認其為有相當智識程度及基本生活經驗
    之人，是其對於上述現今社會之情況，即難推諉為不知，從
    而，被告竟猶任意交付上開可供存取帳戶款項之本案帳戶資
    料與李佳霖，可見被告交付本案帳戶資料時，即有供他人任
    意使用本案帳戶存提款項，而不以為意之意思甚明。
　⒉被告雖以前詞置辯，然我國關於博奕事業均為政府獨占經營
    之事業，僅有政府委託經營之樂透、今彩539、刮刮樂、運
    彩為合法業者，又該等業者亦皆有配合之特定銀行處理相關
    金流，自無徵求私人帳戶之必要，被告身為我國成年國民，
    具有相當智識程度，自無不知之理。是李佳霖要求被告提供
    本案帳戶，顯係欲將其帳戶用於從事不法行為，而被告對於
    僅需提供本案帳戶，卻無庸付出任何時間、勞力或智力之工
    作，即可輕易抵償1萬元債務，焉能無所疑慮，然被告竟在
    無任何可資信任之基礎下，為貪圖輕易抵償債務之目的，率
    爾將所申設之本案帳戶資料任意交付他人使用，則被告容任
    風險發生之意已甚顯然，足認被告所提供之本案帳戶資料縱
    遭不法利用仍不違背其本意，堪認被告有幫助詐欺取財之不
    確定故意。
  ㈢綜上所述，本案事證已臻明確，被告所辯，顯係臨訟卸責之
    詞，不足採憑，其上開犯行洵堪認定，應依法論科。
三、論罪科刑
  ㈠按刑法上之幫助犯，係對於犯罪與正犯有共同之認識，而以
    幫助之意思，對於正犯資以助力，而未參與實施犯罪之行為
    者而言。是以如未參與實施犯罪構成要件之行為，且係出於
    幫助之意思提供助力，即屬幫助犯，而非共同正犯。查被告
    將本案帳戶之存摺、提款卡及密碼交予他人使用，容任他人
    得基於詐欺取財之犯意，向告訴人鄭欣怡施以詐術，致其陷
    於錯誤，支付遭詐款項，並將經由永長公司將該款項匯至被
    告本案帳戶（該款項經永長公司圈存扣留），而被告雖未參
    與詐欺取財之行為，然顯係以幫助之意思，參與詐欺取財構
    成要件以外之行為，為幫助犯。又告訴人依指示於超商繳費
    之5000元，經永長公司圈存扣留，而未匯入對應之本案帳戶
    內，已如前述，是上開款項尚未落入詐欺人員之掌控中，故
    詐欺人員對於告訴人所為詐欺取財犯行，應未達既遂程度。
    是核被告所為，係犯刑法第30條第1項、第339條第3項、第1
    項之幫助詐欺取財未遂罪，並分別依刑法第30條第2項、刑
    法第25條第2項之規定，遞減輕其刑。公訴人雖認被告上述
    犯行已達既遂程度，然如前所述，本案被告之犯行應僅止於
    未遂，公訴意旨容有誤會，且此僅為行為態樣既遂、未遂之
    變動，無庸引用刑事訴訟法第300條變更起訴法條（最高法
    院101年度台上字第3805號判決意旨參照），附此敘明。另
    被告僅提供本案帳戶之提款卡等帳戶資料予他人使用，並無
    證據足證被告對本案詐欺人員之人數是否為3人以上，抑或
    以透過網際網路對公眾散布而犯詐欺罪等情形有所認識或預
    見，堪認被告基於幫助故意所認知之範圍，應僅及於普通詐
    欺取財犯行。
　㈡被告前於103年間，因不能安全駕駛致交通危險案件，經本院
    以103年度投交簡字第588號判決判處有期徒刑4月確定，於1
    04年9月15日徒刑易科罰金執行完畢等情，有臺灣高等法院
    被告前案紀錄表在卷可按。其受徒刑執行完畢後，5年以內
    故意再犯本件有期徒刑以上之罪，為累犯。復參其所犯前開
    案件與本案均屬故意犯罪，可認其對前次刑罰反應力薄弱，
    倘加重最低法定刑，核無司法院釋字第775號解釋所示之罪
    刑不相當情形，爰依刑法第47條第1項之規定加重其刑。被
    告上開加重及減輕事由，依法先加重後遞減輕之。　
　㈢爰以行為人之責任為基礎，審酌被告可預見其本案帳戶提款
    卡等帳戶資料可能為不法詐欺人員取得，並用之以遂行財產
    犯罪，仍提供其帳戶之存摺、提款卡及密碼予他人使用，因
    而使詐欺人員得遂行詐欺目的，致執法人員難以追查詐欺人
    員身分，危害社會秩序程度非輕，所為實不可取，復參酌被
    告犯後猶否認犯行之態度，兼衡被告與告訴人達成調解且已
    依約賠償其損害，有本院調解成立筆錄附卷可稽（見本院卷
    第70至71頁），並主動向臺灣南投地方檢察署檢察官繳回其
    本案犯罪所得10,000元（見蒞扣卷第4至5頁），暨考量被告
    本案提供之帳戶資料數量、告訴人所受之損害數額、遭詐款
    項幸及時圈存而未為詐欺人員取得，及被告於本院審理中自
    陳高職肄業、為計程車司機、須扶養女兒等一切情狀，量處
    如主文所示之刑，並諭知易科罰金之折算標準。
  ㈣查扣案之10,000元，屬被告本案犯罪所得，業據被告於本院
    審理程序時自陳在卷（見本院卷第107至108頁），且如前述
    ，被告已向臺灣南投地方檢察署檢察官主動繳回，此有臺灣
    南投地方檢察署收受贓證物品清單、臺灣南投地方檢察署贓
    證物款收據各1份在卷可考（見蒞扣卷第4至5頁），爰依刑
    法第38條之1第1項前段規定宣告沒收之。至本案帳戶之提款
    卡雖屬被告所有並供本案犯罪所用之物，惟本案帳戶業均經
    通報為警示帳戶，本案帳戶之相關資料均已無法再供犯罪使
    用，欠缺刑法上沒收之重要性，爰依刑法第38條之2第2項均
    不予宣告沒收。
四、不另為無罪之諭知：
  ㈠公訴意旨另認被告提供本案帳戶存摺及金融卡與李佳霖使用
    ，並於交付時告知密碼，而使詐欺人員遂行詐欺取財之犯行
    ，亦同時構成刑法第30條第1項、洗錢防制法第14條第1項之
    幫助洗錢罪嫌等語。
  ㈡按特定犯罪之正犯實行特定犯罪後，為掩飾、隱匿其犯罪所
    得財物之去向及所在，而令被害人將款項轉入其所持有、使
    用之他人金融帳戶，並由該特定犯罪正犯前往提領其犯罪所
    得款項得手，因已造成金流斷點，該當掩飾、隱匿之要件，
    該特定犯罪正犯自成立一般洗錢罪之正犯。如提供金融帳戶
    之行為人主觀上認識該帳戶可能作為對方收受、提領特定犯
    罪所得使用，對方提領後會產生遮斷金流以逃避國家追訴、
    處罰之效果，仍基於幫助之犯意，提供該帳戶之提款卡及密
    碼，以利洗錢之實行，應論以一般洗錢罪之幫助犯」。是提
    供金融帳戶之行為人是否成立一般洗錢罪之幫助犯，仍應以
    主觀上有無認識為斷（最高法院108年度台上大字第3101號
    裁定意旨參照）。
  ㈢又幫助他人實行犯罪行為者，為幫助犯。刑法第30條第1項定
    有明文。所謂幫助行為，固包含積極之幫助與消極之幫助，
    但須所幫助之行為，與正犯之行為，具有直接關聯性，始能
    成立幫助犯（最高法院98年度台上字第5999號判決意旨參照
    ）。茲查，近年來詐欺事件恆傳，政府相關機關為防止民眾
    遭到詐欺人員矇騙致生損害，透過各種宣傳途徑，經常灌輸
    民眾當前詐欺人員慣用之詐欺手法，庶免民眾受害上當。其
    中借用他人之金融帳戶，作為詐欺人員向被害人取得錢財之
    工具，一般智慮健全者大都能理解知曉，並提高防範不任意
    將其個人金融帳戶借與他人使用，避免遭到詐欺人員利用其
    金融帳戶資為詐欺取財之工具，此部分之幫助行為，係在於
    詐欺人員利用其金融帳戶取信被害人，認為係與願意提供真
    實帳戶之所有人進行匯款，而與詐欺行為之助成具有直接關
    聯性。然而，「洗錢」為專業用語，涉及複雜之金融及法律
    概念，一般民眾通常無法充分明白理解知曉「洗錢」之概念
    及其範疇，況且行為人提供他人金融帳戶後，是否助成洗錢
    行為之遂行，尚視其後詐欺人員款項提領方式而有不同，除
    非有行為人於提供金融帳戶時，已對於詐欺人員以現金提領
    後，將以層層轉交方式造成金流斷點等節有高度認識，始可
    認其所為與一般洗錢罪具有直接關聯性之幫助行為。從而，
    一般民眾提供金融帳戶（存摺、提款卡、密碼）予他人，其
    主觀上或有詐欺人員可能會利用其提供之金融帳戶，作為向
    他人詐欺取財工具之直接故意或不確定故意，但若謂不問情
    節均認提供金融帳戶之行為人，主觀上均已認識該帳戶可能
    作為對方收受、提領特定犯罪所得使用，對方提領後會產生
    遮斷金流以逃避國家追訴、處罰之效果者，則不無將幫助詐
    欺行為與幫助洗錢行為之主觀犯意等視之，而與前揭最高法
    院108年度台上大字第3101號大法庭裁定意旨有違。
  ㈣本案被告固然有提供本案帳戶與李佳霖使用，幫助不詳詐欺
    人員對告訴人詐騙而使告訴人支付受騙款項，再由第三方支
    付平台永長公司將款項匯入被告所提供之本案帳戶內（款項
    經永長公司圈存扣留）等情。惟就被告提供帳戶幫助犯罪之
    目的，尚無證據證明係為掩飾、隱匿該等犯罪所得之本質、
    來源、去向、所在，或使他人逃避刑事追訴而移轉或變更特
    定犯罪所得之情事；且本件係被告以外之詐欺人員施用詐術
    行騙，而利用被告所提供本案帳戶，要求告訴人直接支付詐
    騙款項，再由永長公司將款項匯入被告本案帳戶之行為，屬
    於該正犯實施詐欺行為之犯罪手段，並非詐欺人員於取得財
    物後，另為掩飾、隱匿詐騙所得之行為，亦非被告於詐欺人
    員實施詐欺犯罪取得財物後，另行提供帳戶而為之掩飾、隱
    匿。甚且，詐欺人員在蒐集本案帳戶時，尚未實施犯罪，被
    告於提供本案帳戶資料時，特定犯罪既然尚未發生，被害人
    或犯罪所得還未產生，前置之特定犯罪尚未既遂前，單純提
    供帳戶是否該當幫助洗錢罪，即不無疑問。從而，就本案被
    告提供帳戶幫助犯罪之目的，客觀上尚無證據有何掩飾、隱
    匿該等犯罪所得之本質、來源、去向、所在，或使他人逃避
    刑事追訴而移轉或變更特定犯罪所得之情事；遑論單純提供
    帳戶之被告，主觀上是否有積極避免使他人受追訴、處罰而
    對於犯罪所得或利益掩飾或隱匿，使之合法化或無法追溯之
    意思。是本院認不能僅因提供帳戶之人對於前置犯罪有所助
    力，遽論被告亦應構成後階段之幫助洗錢罪嫌。本案被告既
    否認有幫助洗錢之犯意，檢察官復未具體指出本案被告有何
    「掩飾、隱匿」犯罪所得之行為內容或方式，亦未積極證明
    被告有參與詐欺人員將提領之犯罪所得予以掩飾、隱匿，進
    而營造合法來源之外觀，或使其來源無法追溯之行為，更未
    提出事證證明被告主觀上有何「掩飾、隱匿」犯罪所得之犯
    意，自不能僅因被告提供本案帳戶之行為，遽論以幫助洗錢
    之罪責。
  ㈤綜上所述，檢察官所提出之證據，尚未達於通常一般人均不
    致有所懷疑，而得確信被告本案確有幫助洗錢罪嫌，本應就
    被告此部分為無罪之諭知，然公訴意旨認被告此部分與前開
    有罪之刑法第30條第1項前段、第339條第3項、第1項之幫助
    詐欺取財未遂犯行，係以一行為同時觸犯數罪名，為想像競
    合犯，屬裁判上一罪，爰不另為無罪之諭知，附此敘明。
據上論斷，依刑事訴訟法第299條第1項前段，判決如主文。　　
本案經檢察官張鈞翔提起公訴，檢察官廖秀晏、吳宣憲到庭執行
職務。
中　　華　　民　　國　　111 　年　　2 　　月　　16　　日
            刑事第四庭 審判長 法  官    黃益茂 
　　　　　　　　　            法  官    蔡霈蓁
　　　　　　　　　            法  官    林昱志
以上正本與原本無異。
如不服本判決應於收受送達後20日內向本院提出上訴書狀，並應
敘述具體理由；其未敘述上訴理由者，應於上訴期間屆滿後20日
內向本院補提理由書（均須按他造當事人之人數附繕本）「切勿
逕送上級法院」。
告訴人或被害人如對於本判決不服者，應具備理由請求檢察官上
訴，其上訴期間之計算係以檢察官收受判決正本之日期為準。
                              書記官    陳淑怡
中　　華　　民　　國　　111 　年　　2 　　月　　16　　日

附錄本案論罪科刑法條:
中華民國刑法第30條
（幫助犯及其處罰）
幫助他人實行犯罪行為者，為幫助犯。雖他人不知幫助之情者，
亦同。
幫助犯之處罰，得按正犯之刑減輕之。
中華民國刑法第339條
（普通詐欺罪）
意圖為自己或第三人不法之所有，以詐術使人將本人或第三人之
物交付者，處5年以下有期徒刑、拘役或科或併科50萬元以下罰
金。
以前項方法得財產上不法之利益或使第三人得之者，亦同。
前二項之未遂犯罰之。